【裁判字號】    88,上訴,3474
【裁判日期】    901030
【裁判案由】    重利
【裁判全文】
臺灣高等法院刑事判決                          八十八年度上訴字第三四七四號
    上  訴  人  臺灣士林地方法院檢察署檢察官
    被      告  乙○○
    選任辯護人  汪倩英
右上訴人因被告重利案件，不服臺灣士林地方法院八十五年度訴字第一０六二號，中
華民國八十八年七月二十七日第一審判決（起訴案號：臺灣士林地方法院檢察署八十
五年度偵字第二七七三號）提起上訴，本院判決如左：
    主  文
原判決撤銷。
乙○○連續乘他人急迫貸以金錢，而取得與原本顯不相當之重利，處有期徒刑陸月，
如易科罰金以參佰元折算壹日。
    事  實
一、乙○○基於概括犯意，趁甲○○為償還其所經營之芙蘿拉食品藝術股份有限公司
    （下稱芙蘿拉公司）向台灣銀行士林分行所借用，已於八十三年四月間到期之信
    用基金保證貸款二筆各五百萬元，需款週轉之際，先於民國（下同）八十三年四
    月間以月息五分之利息，貸款五百萬元予急需資金之甲○○，八十三年五月間甲○○先償還其中二百萬元之部分借款後，被告繼於同年六月間，仍以月息五分之
    利息，再度貸款二百萬元予甲○○，而從中謀取與原本顯不相當之重利。
二、案經甲○○訴由法務部調查局移送台灣士林地方法院檢察署檢察官偵查起訴。
    理  由
一、右揭犯罪事實，業據上訴人即被告乙○○坦承先後於上開時間二次貸款各五百萬
    及二百萬元予甲○○，供甲○○週轉，償還向銀行借用之已到期信用保證貸款，
    均收取月息五分之利息等情不諱；而芙蘿拉公司確於八十二年四月間以營運週轉
    為由，依信用保證基金之方式，向台灣銀行士林分行貸款一千萬元，授信期限為
    一年，其中一筆五百萬元借款於八十三年四月二十三日到期、另筆五百萬元借款
    則於八十三年四月二十六日到期，均由甲○○擔任連帶保證人，且該公司於八十
    三年三月三十日確償還所借上開貸款一千萬元，並同時再向臺灣銀行重新申請二
    筆信用保證基金貸款，金額亦均為五百萬元，借款始期分別為八十三年四月二十
    五日及八十四年四月二十七日等情，有臺灣銀行士林分行八十八年四月二十三日
    （八八）銀士營字第一八一五號函所附之放款借據四紙、授信申請書三份，芙蘿
    拉公司授信案件概況表及信保基金作業手冊摘錄各一份等貸款資料可佐，被告苟
    非貸款與甲○○供其週轉清償上開貸款，何能得悉其事，是被告上開自白，應堪
    採信。被告雖矢口否認有何重利犯行，辯稱甲○○借用五百萬元之初，即言明僅
    貸款二日，故以較高之月息五分計息，然甲○○第一次借款後僅於八十三年五月
    間清償二百萬元，旋又於八十三年六月間再度向被告借款二百萬元，其餘三百萬
    元始終未曾返還，第二次借用之二百萬元亦迄未返還，至月息五分之利息甲○○
    均僅簽發支票給付被告，嗣被告應甲○○要求，為免芙蘿拉公司經營困難，未曾
    提示該利息支票請求兌付云云。按刑法上重利罪之成立，固以取得與原本顯不相
    當之重利為構成要件之一，惟此之所謂取得，並不以現款之方式取得為必要，苟
    行為人已實際上取得該項重利或其他財產上之價值者，即足當之，支票為有價證
    券，貸予人取得借款人所交付之支票，即屬已取得重利，縱支票嗣未兌現，亦成
    立該罪（最高法院八十八年台上字第七四一八號判決意旨、本院七十三年度法律
    座談會第四一號提案決議參照），是依被告所辯，甲○○向被告借用上開款項，
    既約定利息以月息五分計之，並交付支票予被告以為給付，被告即屬已取得重利
    ，縱其嗣因應甲○○之請，未提示該等利息支票，亦無礙於其收取重利之認定。
    另被告所辯因甲○○借款之初，即言明僅借用二日，故同意以較高之利息計之云
    云，惟甲○○於八十三年四月間借款五百萬元後，既延至八十三年五月間始先行
    清償部分借款二百萬元，餘三百萬元則始終未還，嗣並於八十三年六月間再度向
    被告借款二百萬元，利息仍為月息五分等情，業據被告陳明，是實際上甲○○借
    款之期間顯不祇二天，衡情被告所取得月息五分之利息支票，亦必不僅二日之利
    息，否則當無於八十三年六月間，再度借款與甲○○之理，則被告以其與甲○○
    約定依月息五分計息之貸款原僅約定借用二日，應非重利云云，誠難憑採；另被
    告指甲○○迄未返還上開借款一節，縱然屬實，於被告重利罪責尤不生影響。又
    本件告訴人甲○○係為償還芙蘿拉公司已到期之銀行貸款，需款週轉，始向被告
    借款，為被告所是認，是甲○○借款當時，係處於急迫之情況甚明，而被告因而
    收取五分之月息，核其貸款與甲○○之年息己達百分之六十，高出法定利率年息
    百分之二十甚多，衡諸當時之社會經濟、債務利息等狀況，自屬重利。至公訴意
    旨雖指被告自八十三年三月間起貸與甲○○款項所收取之利息，均為每萬元日息
    八十元至二百元不等一節，經查除甲○○片面指訴外，並無其他任何佐證，是被
    告貸與甲○○上開款項所收取之利息，應以被告所自承之月息五分為足採。從而
    被告趁人急迫收取重利之犯行，洵堪認定。
二、核被告所為，係犯刑法第三百四十四條之重利罪。公訴意旨雖認被告所為，應成
    立常業重利罪，惟本案被告祇向甲○○一人收取重利，且先後僅二次，尚難認其
    有反覆貸款予他人牟取重利之主觀意圖及客觀行為，其因而取得之重利，亦不足
    為其恃以維生之重要經濟來源，自難對被告論以常業犯，是本案起訴法條應予變
    更。被告先後二次犯行，時間密接，犯罪構成要件相同，顯係基於概括犯意所為
    ，應依連續犯之規定，論以一罪並加重其刑。原審不查，徒以被告原與甲○○約
    定之貸款期間僅二天，而就被告前揭行為為無罪之諭知，自有未合。檢察官上訴
    指摘原判決此部分不當，即非無據，自應由本院予以撤銷。爰審酌被告素行，本
    案其向甲○○收取之重利為月息五分，情節尚非重大，且被告犯後亦坦承有貸款
    收取月息五分利息之情事，態度尚可及其犯罪之動機、目的、所生之危害等一切
    情狀，量處有期徒刑六月。又被告行為後，刑法第四十一條已於九十年一月間修
    正生效，經比較新舊法，修正前之舊法對被告並未較為有利，因併依修正後刑法
    第四十一條第一項前段，對被告諭知易科罰金之折算標準。
三、公訴意旨另以：被告於八十二年七月間，乘告訴人丙○○急迫之時，以每萬元日
    息五十元之利率，十天一期，利息預扣之方式，貸款予告訴人丙○○九十萬元，
    取得與原本顯不相當之二十餘萬元現金或支票等重利；又自八十三年三月起，除
    上開重利犯行外，並乘告訴人甲○○急迫之時，另多次以每萬元日息八十元至二
    百元之利率，十天一期，利息預扣之方式，貸款予甲○○，至八十四年七月二十
    九日，已取得與原本顯不相當之二千零三十九萬四千八百元現金或支票等重利，
    因認被告涉有刑法第三百四十五條之常業重利罪嫌。惟：
    (一)按犯罪事實應依證據認定之，無證據不得推定其犯罪事實，刑事訴訟法第一百
      五十四條定有明文。認定犯罪事實所憑之證據，無論直接或間接證據，其為訴
      訟上之證明，須於通常一般之人不致有所懷疑，而得確信其為真實之程度者，
      始得據為有罪之認定；苟積極證據不足為不利於被告事實之認定時，即應為有
      利於被告之認定，更不必有何有利之證據；又告訴人之告訴，係以使被告受刑
      事訴追為目的，是其陳述是否與事實相符，仍應調查其他證據以資審認，其陳
      述如無瑕疪，且就其他方面又與事實相符，固足採為科刑之基礎，倘其陳述尚
      有瑕疪，則在未究明前遽採為論罪科刑之根據，即難認為適法（最高法院七十
      六年台上第四九八六號、三十年上字八一六號、五十二年台上字第一三００、
      六十一年台上字第三０九九號等判例意旨參照）。又所謂取得與原本顯不相當
      之重利，係指就原本利率、時期核算及參酌當地之經濟情況，較之一般債務之
      利息，顯有特殊之超額者而言，亦即應衡量當時金融市場動態等情狀而為客觀
      認定，與民間信用借貸一般利率相比較顯不相當者而言。
    (二)本件公訴人認被告涉有此部分常業重利罪嫌，無非以告訴人甲○○、丙○○之
      指訴、卷附之被告所書筆記本二冊、甲○○製作之電腦記帳單乙紙為其論據。
      訊據被告固坦承與告訴人丙○○、甲○○間曾有金錢借貸往來，惟堅詞否認此
      部分被訴重利犯行，辯稱其貸款予丙○○、甲○○，除上開二筆五百萬及三百
      萬元係收取月息五分之利息外，餘均僅收取二分半至三分之利息，並未牟取重
      利；至被告所持有發票人芙蘿拉公司名義之二十八紙支票則係被告誤信甲○○
      所稱八十四年中秋節過後，芙蘿拉公司售出月餅將收入數千萬，可供清償前欠
      被告之債務云云，為免前墊借予甲○○之款項血本無歸，乃自行籌資或向其他
      金主借款投資該公司千餘萬元，而由甲○○所交付者，並非利息支票，詎該公
      司於八十四年九月停止營業，被告提示上開支票請求付款，竟遭甲○○反控重
      利等語。查：
      (1)告訴人丙○○於調查局調查及檢察官偵訊時，雖陳稱其於八十二年七月間向
        乙○○借款每萬元日息五十元，十天為一期，先預扣利息四萬五千元，該筆
        借款其已全數清償，繼其又陸續向乙○○借款，累計約一百餘萬元云云，，
        並提出支票影本六紙、本票影本五紙為證（見調查局卷第四四頁背面、第四
        五頁正面、第五七、五八頁），嗣於偵查中仍稱向被告借款每萬元日息五十
        元，上開六紙支票其中面額十萬元以上者五紙係其向被告借款所簽發，另一
        面額六萬三千一百元者則係其支付予被告之利息，其餘利息均係付現，上開
        本票則其支票遭退票後應被告要求重新簽發云云（見偵查卷第一七二頁背面
        、第一七三頁正面），惟為被告所否認，而丙○○就其所述以現金支付利息
        一節，並未能提出任何證據以供本院查明，自難認其此部分所言確然屬實；
        再者，縱依丙○○所指該六萬三千一百元支票確為清償利息所交付，然丙○○向被告借款之數額，前於調查局調查時稱累計一百餘萬元，繼於偵查中改
        稱實際上僅向被告借款九十萬元云云（見偵查卷第一七二頁反面），嗣於原
        審復稱共向被告借款一百多萬元云云，先後供述不一，是本院自無從據以認
        定其向被告借款原本之確切數額，並判斷該六萬三千一百元是否為顯不相當
        之重利。至丙○○主張係其支票未能兌現而應被告要求另行簽發之上開本票
        五張其面額分別為十五萬、七十萬、十五萬、十萬元，合計僅一百十萬元，
        尚不足丙○○所主張上開借款支票五紙之總額一百二十五萬元，自無從認定
        被告有從中牟取重利之情事。另丙○○於本院供承本案其向被告借貸之款項
        連同被告為其代墊之房屋增值稅等，共欠一百八十五萬元，因其無力償還，
        業經被告同意僅清償一百四十五萬元即足，迄八十九年六月止，其已還清，
        其所清償之款項並未加計利息等語（見本院卷第七頁正面），衡情苟被告為
        牟取重利而貸款與丙○○，則豈有同意減縮還款數額多達四十萬元之理，再
        參以丙○○於調查局指訴被告牟取重利之前，於八十三年間，雙方即曾因丙○○委託被告售屋發生糾葛，被告向丙○○催討債務，丙○○並對被告提起
        妨害自由之告訴，經臺灣士林地方法院檢察署檢察官以八十三年偵字八一六
        八號提起公訴，由原審法院以八十四年易字第五四二號判處被告拘役四十日
        確定，有臺灣高等法院檢署刑事紀錄簡覆表及起訴書各乙份可按，是被告與
        丙○○間本有嫌隙，丙○○是否因此挾怨曲詞誣陷被告，非絕無可能，且丙○○片面對被告重利之指訴，復有瑕疵，自不能遽採為對被告論罪科刑之依
        據。
      (2)告訴人甲○○雖在調查局提出「北大房屋公司乙○○借款予芙蘿拉食品藝術
        公司甲○○涉嫌重利說明」資料及其附件，指稱其自八十三年三月間起至八
        十四年七月間止，業已支付被告利息約二千零三十九萬四千八百元云云。惟
        甲○○於八十五年三月十五日具狀說明被告重利之犯罪事實時，敘明八十三
        年三月間，因其與配偶陳文宏經營之芙蘿拉公司發展迅速，於擴廠需用資金
        之際，經人介紹認識被告，而開始向被告貸款，迄八十四年七月間止，已支
        付利息一千九百八十二萬二千八百元等語（見調查局卷第六六頁正、背面）
        ，則依甲○○所言，其向被告借貸既係為所經營公司擴廠之用，而擴廠並非
        經營公司之常態，本無絕對之必要，自不具急迫性；再者，告訴人甲○○與
        其配偶陳文宏經營芙蘿拉公司發展迅速，是彼等亦顯非輕率無經驗之人，是
        被告貸款予甲○○夫婦，縱有收取重利之情事，核亦與重利罪係趁人急迫、
        輕率或無經驗，貸以款項而收取重利之構成要件不符。又按刑法第三百四十
        四條之所謂與原本顯不相當之重利，係指就原本利率、時期核算及參酌當地
        之經濟狀況，較之一般債務之利息，顯有特殊之超額者而言（最高法院二十
        七年上字第五二０號判例參照），甲○○自承被告借予其款項之利息，抵押
        借款部分係每三個月為一期，每萬元每月三百元，即月利率百分之三等語（
        見調查局卷第四頁正面、第六六頁正面），則甲○○以設定抵押為擔保向被
        告借貸部分，被告收取月息三分之利息，揆諸目前社會經濟狀況，尚難謂係
        屬較一般債務顯有特殊超額之重利。另甲○○雖指其向被告借用之款項，除
        上開設定抵押為擔保部分外，另並有未設定抵押擔保者，其中被告收取每萬
        元日息八十元之借款本金分別為三百四十萬、二百萬、六十萬、三十萬、三
        十五萬、二十二萬、二十四萬元等，收取每萬元一百二十元日息之借款本金
        分別為一百五十萬、一百萬、五十萬、五十萬元，共計三百五十萬元（見調
        查局卷第四頁正面、第六六頁），並提出上開說明告訴人甲○○與被告間之
        金錢借貸及利息收取情形之資料及附件為證，惟被告始終堅決否認收取此部
        分重利，並否認告訴人所提出之上開資料內容為真正，而上開資料係告訴人
        甲○○片面製作，苟無證據佐證，本難採信，況甲○○指稱其提出之上開資
        料第二五頁之對帳表係被告親筆所書，其中關於日息每萬元八十元及一百二
        十元之借款部分，核與自被告所經營之北大房屋仲介公司扣得之編號一之二
        號證物帳本第四五、四六頁所載內容相符；另該帳本第四、十一頁所載「邱
        南勳 12/2借70萬×80＝5.6」即邱南勳向被告借款七十萬元，每萬元日息八
        十元，十天一期，每期利息五萬六千元之意；又自被告住處扣得之編號三證
        物日記簿第八四頁載有「陳先生 26/10 500─4/11 300」，其旁並附註「-4
        0」、「200」等數字，其意即為甲○○配偶陳文宏於八十三年十月二十六日
        向被告借入五百萬元，日息每萬元八十元，每十天為一期，利息四十萬元，
        十一月四日還款二百萬元，尚欠三百萬元之意云云，惟上開帳本第四十五頁
        固有 「田小姐 100 5/26、50 5/27、150 5/25、50 5/28」之記載，第四十
        六頁則有 「芙蘿拉 340＋260＋35＋24＋22＋30‧‧‧」之記載，縱該等數
        額確如甲○○所言係被告確曾貸其一百萬、五十萬、一百五十萬、五十萬元
        、三百四十萬、二百萬、六十萬、三十萬、三十五萬、二十二萬、二十四萬
        元等款項之紀錄，亦猶不足證明被告有甲○○所指收取每萬元日息一百二十
        及八十元不等之重利之情事；至上開帳本第三十一頁所載「陳先生340、200
        、60、22、35、24、30」各項下，每十天為一期之起訖日旁，固分別於 「3
        40」項下附註「27.2」，於「200、60」項下附註「20.8」，於「22、35 、
        24」項下附註「64.8」，於「30」項下附註 「2.4」等數字，苟依甲○○之
        指訴，被告係收取每萬元日息八十元之利息，則其中三百四十萬元借款十天
        一期之利息應為二十七萬二千元，二百六十萬元借款十天利息應為二十萬八
        千元，三十萬元借款十天利息應為二萬四千元，雖可推論被告所附註之數字
        「27.2」即二十七萬二千之意，餘 「20.8」、「2.4」亦類推，核與甲○○
        所指每萬元日息八十元之重利相吻合，然以同一方式附註，該頁所載二十二
        萬、三十五萬、二十四萬元共八十一萬元借款十天利息為六萬四千八百元，
        應記載為「6.48」，該帳本上卻載為「64.8」，可見該附註之數字是否以萬
        元為單位，即待研求；再觀諸上開帳本第十一頁甲○○指為被告記載案外人
        邱南勳向被告借款之紀錄，載明「邱南勳12/2借70×8＝5.6」等語，苟如甲○○所稱該帳本第四頁所載 「70萬×80＝5.6」係七十萬元每萬日息八十元
        之意，則該帳本第十一頁所載「70×8＝5.6」即應係七十萬元每萬元日息八
        元之意，何以其結果均為「5.6」，則該「5.6」究是否如甲○○所指五萬六
        千元之意，亦有可疑，而此二頁記載之邱南勳借款，其借款日期、金額均相
        同，顯係指同一筆借款，何以有每萬元日息八十元及八元二種不同數額利息
        之記載，凡此已徵被告上開帳本之記載，實無從佐證甲○○所提出之上開說
        明資料之真實性並據以認定被告有收取重利之事實。再參以被告於八十五年
        二月九日曾因甲○○積欠其債務，向原審法院自訴甲○○涉有詐欺罪嫌，有
        該自訴狀及原審法院八十五年自字第五一號刑事裁定在卷可按，顯見被告與
        甲○○雙方因債務問題已互存嫌怨，且雙方利害關係相反，甲○○非無設詞
        攀誣被告之可能，是本件告訴人甲○○是否挾怨報復或事後為圖卸免其應負
        之民事清償責任始行提出本件重利告訴，已啟人疑竇；尤參諸甲○○於本案
        偵查中指稱被告竊取芙蘿拉公司工廠之大型中央空調設備、烤箱架、攪拌機
        及德行店之冰箱、展示櫃等物，而運至台北縣淡水鎮○○路三之一號云云，
        業經證人即芙蘿拉公司員工羅麗珍於偵查時證述被告將上開機具爭運至上址
        置放之事，甲○○事先均已知情等語無訛（見偵卷第二○四、二○五頁），
        被告顯未涉犯甲○○所述之竊盜、侵占犯行，堪認甲○○於本案之指訴確有
        不實之處，是甲○○所指訴被告涉有重利犯行之內容，是否屬實，尚值存疑
        。
      (3)另被告辯稱因甲○○表示芙蘿拉公司中秋節過後將有數千萬元收入，可用以
        清償前欠債務，其乃於八十四年四月間起開始在芙蘿拉公司擔任總務管理，
        為投資該公司其並陸續向其他金主借錢，先後交給芙蘿拉公司一千一百多萬
        元一節，業據證人沈美秀證稱被告於八十四、八十五年間，曾以山坡地為其
        設定抵押權供作擔保，其因此借予被告至少一千一百萬元，當時被告告知欲
        用以投資芙蘿拉公司，並曾帶偕其至芙蘿拉麵包店參觀等語，而被告所述提
        供予沈美秀作為擔保之張火哖所有台北縣興寮段一二三、一二四地號土地確
        於八十四年四月二十五日以沈美秀為抵押權人，設定本金最高限額抵押權一
        千五百萬元，有前開土地之土地登記簿謄本二份可按（見偵查卷第一五四頁
        至一六九頁），再佐以證人即芙蘿拉公司員工羅麗珍於偵查中證稱八十四年
        五、六月時甲○○曾在全公司聚餐上介紹被告為總務經理，嗣甲○○囑其配
        合被告處理事情等語；證人芙蘿拉公司員工林錦泓亦證稱被告係芙蘿拉公司
        管理部之主管，其至該公司任職時，甲○○向其介紹被告係公司管理部主管
        ，並指示其向被告報到等語，林錦泓之聘任書及新進人員面談記錄表內，亦
        分別載有「中秋專案期間，直屬主管為辛先生」、「八月三日下午配合辛先
        生，已勘查關渡工廠」等語，並有前揭芙蘿拉公司聘任書、新進人員面談記
        錄表各一紙可證，堪認被告所辯協助經營芙蘿拉公司，並向其他金主借錢投
        資該公司千餘萬元等語非虛，被告既借用外資陸續投資芙蘿拉公司鉅額款項
        並參與經營，其陳稱該期間甲○○因而開立並交付以芙蘿拉公司為發票人之
        二十八紙支票予被告等情，即非無據，是上開支票既係被告自八十三年三月
        起陸續借款予告訴人甲○○或投資芙蘿拉公司，告訴人甲○○因而簽發交予
        被告作為擔保之用，苟無其他積極證據證明該支票確係被告貸款予甲○○所
        收取之重利，僅憑甲○○顯有瑕疵之片面指訴，殊難逕認被告涉有重利犯行
        。
      綜上所述，告訴人丙○○、甲○○之指訴均為彼等片面之詞，且多所瑕疵，另
      甲○○個人製作之上開資料附件亦無其他證據足以佐證其真實性，自被告經營
      之北大公司與住處扣得之帳本、記事本等多項證物亦均無法憑以認定被告有收
      取重利之情事，此外本院亦查無其他積極、確切之證據足資證明被告有此部分
      常業重利之犯行，其此部分犯罪事實即屬不能證明。惟公訴意旨認此部分與前
      揭論罪科刑部分有實質一罪關係，爰不另為無罪之諭知。
據上論斷，應依刑事訴訟法第三百六十九條第一項前段、第三百六十四條、第二百九
十九條第一項前段、第三百條，刑法第二條第一項前段、第五十六條、第三百四十四
條、第四十一條第一項前段，罰金罰鍰提高標準條例第一條前段、第二條，判決如主
文。
本案經檢察官張秋雲到庭執行職務。
中    華    民    國      九十      年      十      月      三十        日
                              臺灣高等法院刑事第十六庭
                                  審判長法  官  許  增  男
                                        法  官  黃  鴻  昌
                                        法  官  蔡  彩  貞
右正本證明與原本無異。
檢察官如不服本判決應於收受送達後十日內向本院提出上訴書狀，其未敘述上訴之理
由者並得於提起上訴後十日內向本院補提理由書（均須按他造當事人之人數附繕本）
。
                                        書記官  張  淑  芬
中      華      民      國    九十    年   十一     月      五        日
附錄本案論罪科刑法條：
刑法第三百四十四條
乘他人急迫、輕率或無經驗，貸以金錢或其他物品，而取得與原本顯不相當之重利者
，處一年以下有期徒刑、拘役或科或併科一千元以下罰金。


司法院資訊處製作；財團法人民間司法改革基金會備份。
